臺灣臺南地方法院民事判決
110年度訴字第1888號
原      告  陳泓錕   住○○市○○區○○路0段000號
訴訟代理人  夏金郎律師
被      告  黃振明  
訴訟代理人  黃伊伶  
被      告  許專熙  
            黃葉采葑

            許弦丕  

            許晋維 


            吳宗瑩  
兼  上一人            
訴訟代理人  戴進淵  
被      告  陳柏宇  

            陳仲倫  

            陳靜怡  


            吳桂髹  
            蕭福來  
            蕭耀欽  
            黃柏閔  
            黃偉源  
法定代理人  黃秀蓮  
被      告  陳云英即杜復堯之繼承人

上列當事人間請求分割共有物事件，本院於民國111年11月3日言
詞辯論終結，判決如下：
    主      文
原告之訴駁回。
訴訟費用由原告負擔。　　
    事實及理由
一、按訴狀送達後，原告不得將原訴變更或追加他訴，但擴張或
    減縮應受判決事項之聲明者、該訴訟標的對於數人必須合一
    確定時，追加其原非當事人之人為當事人者，不在此限，民
    事訴訟法第255條第1項第3款、第5款分別定有明文。而共有
    物之分割，於共有人全體有法律上之利害關係，須共有人全
    體始得為之，故請求分割共有物之訴，屬於民事訴訟法第56
    條第1項所稱訴訟標的對於共同訴訟之各人必須合一確定者
    。次按原告於判決確定前，得撤回訴之全部或一部；訴之撤
    回應以書狀為之，但於期日，得以言詞向法院或受命法官為
    之，民事訴訟法第262條第1項前段、第2項亦有明定。又不
    變更訴訟標的，而補充或更正事實上或法律上之陳述者，非
    為訴之變更或追加，民事訴訟法第256條亦定有明文。本件
    原告起訴時原聲明：【兩造共有之坐落臺南市○○區○○段000
    地號土地准予分割，分割方法如下（以鈞院實測製圖為準）
    ：如起訴狀附圖所編號Ａ部分面積（約56平方公尺）分歸原
    告取得；編號Ｂ部分面積（約146.46平方公尺）分歸兩造按
    應有部分比例保持共有】，又⑴黃玉盤於民國105年8月18日
    死亡，黃玉盤之繼承人為杜復堯、蕭福來、蕭耀欽；⑵黃鈺
    欽於95年6月21日死亡，黃鈺欽之繼承人為黃柏閔、黃偉源
    ，原告乃於110年11月12日具狀撤回對黃玉盤、黃鈺欽之起
    訴，及追加杜復堯、蕭福來、蕭耀欽、黃柏閔、黃偉源為被
    告；嗣杜復堯於起訴後之111年4月15日死亡，杜復堯之繼承
    人為陳云英，原告乃於111年5月17日具狀聲明承受訴訟，並
    變更訴之聲明為：【㈠被告陳云英、蕭福來、蕭耀欽應就其
    被繼承人黃玉盤所遺坐落臺南市○○區○○段000地號土地（面
    積202.46平方公尺，應有部分1969分之171）辦理繼承登記
    。㈡被告黃柏閔、黃偉源應就其被繼承人黃鈺欽所遺坐落臺
    南市○○區○○段000地號土地（面積202.46平方公尺，應有部
    分1969分之171）辦理繼承登記。㈢兩造共有之坐落臺南市○○
    區○○段000地號土地准予分割，分割方法如下（以鈞院實測
    製圖為準）：如起訴狀附圖所編號Ａ部分面積（約56平方公
    尺）分歸原告取得；編號Ｂ部分面積（約146.46平方公尺）
    分歸兩造按應有部分比例保持共有】；原告再於111年11月3
    日具狀變更聲明為：【㈠被告陳云英、蕭福來、蕭耀欽應就
    其被繼承人黃玉盤所遺坐落臺南市○○區○○段000地號土地（
    面積202.46平方公尺，應有部分1969分之171）辦理繼承登
    記。㈡被告黃柏閔、黃偉源應就其被繼承人黃鈺欽所遺坐落
    臺南市○○區○○段000地號土地（面積202.46平方公尺，應有
    部分1969分之171）辦理繼承登記。㈢兩造共有之坐落臺南市
    ○○區○○段000地號土地准予分割，分割方法如下：如附圖貳
    （即臺南市安南地政事務所收件日期文號111年8月10日法囑
    土地字第031400號土地複丈成果圖）所示編號Ａ部分面積55.
    54平方公尺土地分歸原告取得；編號Ｂ部分面積146.92平方
    公尺土地分歸兩造按應有部分比例保持共有。】，核與前揭
    規定相符，應予准許。
二、本件被告許弦丕、許晋維、吳宗瑩、陳柏宇、陳仲倫、陳靜
    怡、吳桂髹、蕭福來、蕭耀欽、黃柏閔、黃偉源、黃葉采葑
    經合法通知，均未於最後言詞辯論期日到場，核無民事訴訟
    法第386條所列各款情形，爰依原告之聲請，由其一造辯論
    而為判決。
三、原告起訴主張：
（一）坐落臺南市○○區○○段000地號、面積202.46平方公尺土地
      （以下簡稱系爭土地）為兩造所共有，應有部分如附表所
      示。系爭土地登記共有人黃玉盤、黃鈺欽已死亡，而被告
      陳云英、蕭福來、蕭耀欽為被繼承人黃玉盤之繼承人；被
      告黃柏閔、黃偉源為被繼承人黃鈺欽之繼承人，迄未就被
      繼承人黃玉盤、黃鈺欽之系爭土地應有部分辦理繼承登記
      ，為使兩造得以分割系爭土地，爰請求前揭被告應就其被
      繼承人黃玉盤、黃鈺欽之系爭土地應有部分辦理繼承登記
      ，並聲明求為判決如主文第1、2項所示。
（二）系爭土地鄰同地段000地號土地部分呈東南向西北方向，
      而後再呈東北向西南方向，為不規則之斜倒Ｌ形，目前鄰0
      00地號土地部分及向西南方向之空地均供兩旁住戶往來通
      行以通外界使用，是以此部分自不宜分割。惟請求分割出
      之土地緊鄰原告所有之同地段000、000地號土地部分，目
      前荒廢中並長滿雜草，無人通行使用，共有人亦未使用該
      部分之土地，而原告如沿000地號土地之邊線，劃至000地
      號土地（面積55.54平方公尺），該部分共有人並未使用
      ，如分歸原告取得，則原告所有之000、000地號土地可相
      連，較符土地之最大經濟效益；否則，依目前現況，該部
      分之土地未供共有人任何便利，且以原告應有部分之比例
      （占總面積44%），如繼續荒廢，對原告損害最大，復無
      益於共有人及附近通行之住戶。分割後，扣除該部分土地
      ，未分割仍保持共有部分之土地，原告依然占最大比例（
      34.28平方公尺，占共有面積之23%），仍願繼續供眾人通
      行使用。又兩造間就系爭土地未定有不分割之契約，亦無
      因物之使用目的不能分割之情事，復不能達成分割協議，
      爰請求分割系爭土地如附圖貳【編號Ａ部分、面積55.54平
      方公尺土地，分歸原告取得；編號Ｂ部分、面積146.92平
      方公尺土地，分歸兩造按應有部分比例保持共有】所示。
四、被告方面：
（一）被告許專熙、吳桂髹、戴進淵、吳宗瑩、蕭耀欽、黃偉源
      之法定代理人黃秀蓮、黃振明、陳柏宇、陳仲倫、陳靜怡
      ：
　　⒈系爭土地是五十多年前買地蓋房子為通道所需，將系爭土
      地及412地號土地由十多人共同分擔持分作為通行巷道使
      用，每人持分之面積不超過6坪。
　　⒉412地號土地因巷弄狹小，且系爭土地欲分割之位置目前坐
      落鐵皮屋致無法通行至本淵路；鄰近住戶及不特定民眾行
      駛汽機車會車皆以該處作為緩衝空間；另該地段已為道路
      通行多年，實屬既成道路，系爭土地欲分割之位置原本可
      通行，後因搭建鐵皮屋導致堵住，若仍維持道路使用早已
      造福鄰民，而非空置令雜草叢生及蚊蟲滋長。
　　⒊原告於72年時土地持分為3.23坪，但於110年11月則增為27
      .17坪，若為原告所購買，顯見原告早已知情持分一事，
      今原告欲以坪數大而要求重新分割顯有疑義；且系爭土地
      欲分割之位置維持道路供大眾使用始符合土地之最大效益
      。　　　
（二）被告陳云英：系爭土地其實是可以通到外面大馬路，如果
      分割給原告，對我們不公平。
（三）被告許弦丕、許晋維、蕭福來、黃柏閔、黃葉采葑未於言
      詞辯論期日到場，亦未提出書狀作何聲明或陳述。
五、得心證之理由：
（一）本件原告主張系爭土地為原告、被告黃振明、許專熙、黃
      葉采葑、許弦丕、許晋維、吳宗瑩、陳柏宇、陳仲倫、陳
      靜怡、戴進淵、吳桂髹及已死亡之黃玉盤、黃鈺欽所共有
      ，應有部分如附表所示等情，業據提出土地登記謄本及地
      籍圖謄本為憑，且為到場被告所不爭執，堪信原告此部分
      主張為真實。
（二）按各共有人，除法令另有規定外，得隨時請求分割共有物
      。但因物之使用目的不能分割或契約訂有不分割之期限者
      ，不在此限，民法第823條第1項定有明文。而該條但書所
      謂因物之使用目的不能分割，係指該共有物現在依其使用
      目的不能分割者而言，如：協議分割共有土地時，已預留
      部分土地維持共有以供道路使用，即屬「因使用目的不能
      分割」之共有物。本件原告主張兩造間就系爭土地並無不
      能分割之情形，亦無不分割之特約，惟無法達成分割協議
      ，爰請求判決分割系爭土地等情；惟為到場被告表示不同
      意分割，並以前揭情詞置辯。經查：
　　⒈系爭土地呈東南向西北方向，而後再呈東北向西南方向，
      為狹長之斜倒Ｌ形，東南端及西南端可與公路（臺南市安
      南區本淵路）相接，土地上有如附圖壹（即臺南市安南地
      政事務所收件日期文號111年1月25日法囑土地字第031000
      號土地複丈成果圖）所示編號Ａ（面積1.18平方公尺鐵皮
      建物）、Ｂ（面積0.02平方公尺建物）、Ｃ（面積13.6平方
      公尺建物）、Ｄ（面積3.4平方公尺鐵皮建物）之地上物占
      用，東南端（即附圖貳編號Ａ部分，含附圖壹Ｃ部分建物）
      兩旁目前雜草叢生等情，有現場照片（見本院卷第167、3
      53、355頁）及附圖壹、貳在卷可稽。
　　⒉本院審酌系爭土地東南端為長條形，可與公路（臺南市安
      南區本淵路）相接，且為柏油路面，現狀為雜草叢生之巷
      道空地，其上有附圖壹編號Ｃ所示之建物（目前似無人使
      用），而系爭土地確係供兩旁住戶通行，只是因為東南端
      現狀有建物及雜草致難以通行至公路，使用系爭土地通行
      之人車，欲往東邊行走時，改通行同地段412地號至公路
      ；然以系爭土地係由兩旁建物所有人共有之情形觀之，於
      建築系爭土地兩旁建物時，保留系爭土地為共有，應係作
      為通行之用。又目前系爭土地東南端（即附圖貳Ａ部分）
      雖因雜草叢生及存在似無人使用之建物，致阻絕通行，然
      不應因此改變其供通行而保持共有之目的。
　　⒊原告雖主張將系爭土地分割出附圖貳Ａ部分，其餘部分仍可
      通行，且目前附圖貳Ａ部分土地確實沒有供通行云云。惟
      附圖貳Ａ部分土地，並未改變供通行而保持共有之目的，
      自不能僅因現狀難以通行，即主張將附圖貳Ａ部分分割供
      自己使用。是原告此部分主張，實難採信。而被告抗辯系
      爭土地原共有人於50多年前協議分割出系爭土地係作為道
      路使用並保持共有，只要消除系爭土地東南端之雜草及被
      占用之地上物，仍可經由該處通往公路等語，為可採信。
　　⒋綜上，系爭土地應認以供通行為目的，自屬因物之使用目
      的不能分割之共有土地。
六、綜上所述，系爭土地既屬因物之使用目的不能分割之共有土
    地，則原告請求分割系爭土地，為無理由，應予駁回。又原
    告請求分割系爭土地，既為無理由，則原告為分割系爭土地
    ，請求系爭土地已死亡之所有權人之繼承人，應就其被繼承
    人之應有部分辦理繼承登記，即無必要，為無理由，應併予
    駁回。
七、本件判決基礎已臻明確，兩造其餘攻擊、防禦方法與舉證，
    經審核結果並不能動搖該基礎，且與本件事實認定無涉，自
    無庸一一論究，附此敘明。
八、據上論結，原告之訴為無理由，依民事訴訟法第78條，判決
    如主文。　　　
中　　華　　民　　國　　111 　年　　11　　月　　17　　日
                      臺灣臺南地方法院民事第二庭
                            法  官  王 獻 楠
上為正本係照原本作成。
如不服本判決，應於送達後20日內，向本院提出上訴狀並表明上
訴理由，如於本判決宣示後送達前提起上訴者，應於判決送達後
20日內補提上訴理由書（須附繕本），如委任律師提起上訴者，
應一併繳納上訴審裁判費。
中　　華　　民　　國　　111 　年　　11　　月　　17　　日
                            書記官  蕭 雅 文　
附表：應有部分比例   黃振明 1969分之171 黃玉盤 1969分之171 許專熙 118140分之4275 黃葉采葑 1969分之155 黃鈺欽 1969分之171 陳泓錕 3938分之1747 許弦丕 354420分之4275 許晋維 354420分之4275 吳宗瑩 1969分之171 陳柏宇 3938分之57 陳仲倫 3938分之57 陳靜怡 3938分之57 戴進淵 118140分之1710 吳桂髹 354420分之4275